臺灣臺東地方法院民事判決　　　　　　　 97年度簡上字第5號
上　訴　人　乙○○
訴訟代理人　丙○○
被　上訴人　甲○○
訴訟代理人　林長振律師
上列當事人間請求確認本票債權不存在事件，上訴人對中華民國
96年12月31日本院臺東簡易庭96年度東簡字第195 號判決提起上
訴，本院於民國97年5月15日言詞辯論終結，判決如下：
    主      文
上訴駁回。
第二審訴訟費用新臺幣參仟玖佰柒拾伍元由上訴人負擔。
    事實及理由
一按確認法律關係之訴，非原告有即受確認判決之法律上利益者
  ，不得提起之，民事訴訟法第247條第1項前段定有明文。又所
  謂「即受確認判決之法律上利益」，係指法律關係之存在否不
  明確，致原告在私法上之地位有受侵害之危險，而此危險得以
  對於被告之確認判決除去者而言。本件被上訴人主張上訴人持
  有如附表1 所示本票（下稱系爭本票）聲請本院以89年度票字
  第621 號民事裁定准予強制執行，為上訴人所不爭執，且經本
  院依職權調閱該卷宗核閱無誤，堪信為真實。而被上訴人既主
  張已償還債務，僅未取回本票，而為上訴人所否認，則兩造就
  如系爭本票所示之本票債權是否存在即有爭執而不明確，被上
  訴人在私法上之地位並因上訴人已聲請本票裁定准予強制執行
  ，有受侵害之危險，是被上訴人就此部分提起確認之訴，自有
  即受確認判決之法律上利益，合先敘明。
二被上訴人起訴主張：被上訴人於民國87年12月30日向上訴人借
  款250,000元，約定月息為2.5%（即每月6,250元），扣除預扣
  之利息18,750 元後，被上訴人實際貸得231,250元。被上訴人
  除簽發系爭本票予上訴人收執，並由訴外人古梅花提供臺東縣
  金峰鄉○○段第758、218及300地號3筆土地設定第2 順位抵押
  權予上訴人以供擔保。自88年1月起至89年9月止，被上訴人均
  依約每月給付6,250 元予上訴人。嗣因被上訴人家中發生連串
  事故，被上訴人始無力清償，上訴人遂持系爭本票聲請裁定准
  予強制執行，經本院裁定准予強制執行後，上訴人即聲請對其
  在臺東縣金峰鄉公所之工作薪資為強制執行，期間自90年1 月
  起至92年7月4 日止，共執行其薪資150,120元。嗣又因被上訴
  人為辦理原住民購屋貸款，透過馮石山代書與上訴人之代理人
  丙○○協商後，丙○○同意被上訴人只須再給付324,720 元即
  可消滅全部債務，故被上訴人於94年10月11日委託訴外人古金
  泉轉交324,720 元予丙○○，以清償所有債務。豈料上訴人受
  領上開324,720 元後，竟謂系爭本票債權未全部清償，而再聲
  請對被上訴人在行政院農業委員會林務局臺東林區管理處（下
  稱臺東林區管理處）之工作薪資為強制執行。自95年10月1 日
  至96年8月止，被上訴人又遭強制執行達112,840元。被上訴人
  前後清償之金額早已超過原本借貸金額250,000元2倍多，上訴
  人卻仍謂被上訴人未清償全部債務，被上訴人自有確認系爭本
  票債權不存在之必要，爰提起本件訴訟，請求確認系爭本票債
  權不存在等語。
三上訴人則以：被上訴人僅於88年1至4 月、同年6月至10月、89
  年2至3月、同年5月、7 月間按月給付月息6,250元，其餘11個
  月均未遵期給付利息。況伊以強制執行程序及被上訴人任意清
  償方式所取得之668,930 元，尚不足抵償被上訴人所積欠之全
  部利息債務，故被上訴人迄今既未清償分文本金債務，其起訴
  確認系爭本票債權不存在顯為無理由等語置辯。
四原審審理結果，確認上訴人持有被上訴人所簽發如附表1 所示
  之本票債權不存在。上訴人全部不服，提起上訴，並於本院聲
  明：(一)原判決廢棄；(二)被上訴人第一審之訴駁回。被上訴人則
  聲明：上訴駁回。
五下列各項事實，為兩造所不爭執（見本院卷第52至53頁），並
  有匯款回條（見原審卷第13至33頁）、收據（見原審卷第53-1
  頁）、薪資清單（見原審卷第56至65頁）、臺東縣太麻地政事
  務所96年9 月19日太地所登記字第0960003154號函文及附件（
  見原審卷第90至112 頁），及活期儲蓄存款存摺（見本院卷第
  43至46頁）在卷可稽，且經本院依職權調閱本院89年度票字第
  621號、89年度執字第3949 號及95年度執字第4135號等卷，核
  閱屬實，自堪信為真實。
  (一)被上訴人於87年12月30日向上訴人借款250,000 元，約定月
    息為2.5%（即每月6,250元），扣除預扣之利息18,750元，
    被上訴人實際貸得231,250 元。被上訴人除簽發系爭本票外
    ，並由古梅花提供臺東縣金峰鄉○○段第758、218及300 地
    號3筆土地設定第2順位抵押權予上訴人以供擔保。
  (二)被上訴人於88年1 至4月、同年6月至10月、89年2至3月、同
    年5月、7 月間，已給付上訴人共81,250元（計算式：6,250
    ×13＝81,250）。
  (三)上訴人於89年6月8日持系爭本票向本院聲請本票裁定，聲明
    自本票提示日起（即87年12月30日）起至清償日止，按年息
    6%計算之利息。嗣經本院於89年6 月15日以89年度票字第62
    1 號裁定准予強制執行，於89年7 月17日確定。
  (四)上訴人於89年11月29日持上開裁定之債權憑證向本院聲請自
    90年1 月起就被上訴人於臺東縣金峰鄉公所每月薪津扣押受
    償，經本院於89年12月2日核發執行命令。於90年1月至同年
    12月間，上訴人扣得被上訴人每月薪資各5,970元，於91年1
    月扣得17,520元、同年2 月至3月間，每月各扣得2,970元、
    同年4月至6月間每月各扣得2,940元、於同年7月至12月間，
    每月各扣得1,940元，92年1月扣得7,740元，同年4月扣得8,
    880元，同年6月扣得11,970元，同年7月扣得5,970元，總計
    共扣得150,120 元。嗣經被上訴人約僱期間終止，而無薪津
    得以扣押。
  (五)於94年10月11日，古金泉交付324,720 元予丙○○，並塗銷
    上開第758地號土地抵押權登記，並由丙○○開立收據1紙為
    憑。
  (六)上訴人於95年7 月28日持上開裁定之債權憑證向本院聲請自
    97年8 月起就被上訴人臺東林區管理處每月薪津扣押受償，
    請求被上訴人給付250,000元，及自94年1月11日起至清償日
    止，按年息5% 計算之利息，及按本金每日加付千分之1之遲
    延利息及違約金，經本院於95年7 月28日核發執行命令，於
    95年10月至96年5月間，每月各扣得9,254元，於96年2月8日
    扣得年終獎金12,936元，於96年6月至8月間，每月各扣得8,
    624元，總計共扣得112,840元。
  (七)上訴人墊付之強制執行費用為11,000元。
六得心證之理由：
  本件兩造之爭點厥為：上訴人所得請求之週年利率為何？被上
  訴人之本金債務是否已清償完畢？若未清償完畢，尚餘多少本
  金未清償？茲分述如下：
  (一)上訴人所得請求之週年利率為何？
    1.按金錢借貸之貸與人自貸與金額中預扣利息，該部分既未
      實際交付借用人，自不成立消費借貸，其貸與之本金額應
      以利息預扣後實際交付借用人之金額為準。查被上訴人向
      上訴人借款250,000 元，而交付借款當時，上訴人係預扣
      利息18,750元，實際交付231,250 元之事實，業據兩造所
      不爭執，則依前開說明，被上訴人與上訴人間之消費借貸
      本金為231,250元，足堪認定。
    2.次按約定利率，超過週年20% 者，債權人對於超過部分之
      利息，無請求權，民法第205 條固定有明文，惟該條僅規
      定債權人對於超過部分之利息無請求權，則債務人就超過
      部分之利息任意給付，經債權人受領時，自不得謂係不當
      得利請求返還，最高法院著有29年上字第1306號判例可資
      參照。查兩造約定之利息係按月息2.5%即每月6,250 元計
      算乙節，為兩造所不爭執，上訴人就約定利率超過年息20
      %部分之利息，依民法205條規定，雖無請求權，惟被上訴
      人倘已按月給付或由古金泉清償之部分，顯為被上訴人之
      任意給付，並經上訴人受領完畢，依上開判例意旨，自不
      得再請求抵充原本。至於上訴人依強制執行，收取被上訴
      人薪津受償部分，因非出於債務人之自由意思所為之任意
      給付，自應以年息20%計算被上訴人應給付之利息數額。
    3.被上訴人固主張因上訴人聲請強制執行時，聲明利率依年
      息6%計算，故其只願依年息6%支付利息云云，然按所謂一
      部請求，係指以在數量上為可分之金錢或其他代替物為給
      付目的之特定債權，債權人任意將其分割而就其中之一部
      分為請求，但就其餘部分不放棄其權利者，查就本件而言
      ，上訴人之本金及利息債權均為數量上可分之特定債權，
      上訴人本得自由行使一部利息債權，況上訴人不得逾越執
      行名義所載利率6%聲請強制執行，不能執此謂上訴人有免
      除被上訴人其餘利息債務之意。
  (二)被上訴人之本金債務是否已清償完畢？若未清償完畢，尚餘
    多少本金未清償？
    1.按票據乃文義證券及無因證券，故票據上之權利義務，悉
      依票上所載文義定之，與其基礎之原因關係各自獨立，票
      據上權利之行使，不以其原因關係存在為前提，是以執票
      人行使票據上權利時，就其基礎之原因關係確係有效存在
      ，並不負責任。反之，若票據債務人以自己與執票人間所
      存抗辯之事對抗執票人，依票據法第13條規定觀之，固非
      法所不許，惟應由票據債務人就該抗辯事由舉證證明（最
      高法院88年度臺簡上字第52號判決意旨參照）。被上訴人
      主張自88年1月起至89年9月止之月息均已遵期交付上訴人
      等語，既為上訴人所否認，並以前詞置辯。揆諸前揭說明
      ，被上訴人自應就其業已清償上開利息債務之事實，負舉
      證責任。然查，被上訴人除自承該等收據均因整修房屋搬
      遷時保管不慎而遺失等語（見原審卷第2 頁）外，並未提
      出任何證據供本院審酌，是被上訴人此部分之主張，自無
      足採。則被上訴人於88年1 月至89年9 月間所給付上訴人
      之金額，除預扣3 個月之利息18,750元外，尚有兩造所不
      爭執之81,250 元，共計100,000元。被上訴人既係任意給
      付100,000元予上訴人，超過年息20%之部分，被上訴人自
      不得請求返還，亦不得請求抵充原本，從而，該100,000
      元僅抵充利息，而未抵充任何原本。
    2.被上訴人復主張其透過古金泉於94年10月11日交付324,72
      0元予丙○○而清償剩餘之本息等語，上訴人則辯稱324,7
      20元僅是清償被上訴人所積欠之部分利息，本金均未清償
      等語。經查：證人古金泉於原審證稱：當時我要用上開金
      星段第758 地號土地向銀行借錢，但因土地上有上訴人之
      抵押權，銀行不借錢給我，我才找馮石山代書詢問上訴人
      是否可以將抵押權塗銷，丙○○說還324,720 元，就可以
      塗銷抵押權，我交錢給丙○○時，並不清楚要清償的是本
      金，或是利息，還是包括本金及利息，我交錢後丙○○有
      拿收據給我（見原審卷第137至138頁）等語明確，參以，
      上開收據內容記載為：「季正賢（即古金泉之子）、古金
      泉94年10月11日代償還部分款項324,720 元，確實收到，
      點收無誤。借款人同意塗銷前者之所有金星段785 地號土
      地之抵押貸款及結清債務，剩餘借款與季正賢、古金泉無
      關」等語，此有上開收據（見原審卷第53-1頁）附卷足憑
      ，倘如被上訴人所主張上開324,720 元即足以清償全部本
      息，被上訴人豈有不要求上訴人塗銷前揭金星段第218 及
      300 地號土地上之抵押權之理？且於上訴人聲請就被上訴
      人在臺東林區管理處每月薪津扣押受償時，被上訴人竟未
      以此為由，向執行法院聲明異議，顯與常情不符。再者，
      若上訴人抗辯僅為清償利息為真，丙○○何以未記載「僅
      清償利息」，卻係記載「償還部分款項」等文字？基上，
      足認兩造上開所言，均與事實不符，不足採信。本院認古
      金泉給付之324,720 元，除清償被上訴人所積欠之利息外
      ，應包含清償被上訴人積欠之部分本金債務。
    3.又兩造均不曾陳述被上訴人交付之100,000 元、古金泉交
      付之324,720 元，及上訴人經強制執行程序扣得之150,1
      20元、112,840 元，係用以清償本金或何筆利息。而按清
      償人所提出之給付，應先抵充費用，次充利息，次充原本
      ，民法第323 條前段定有明文；則既不能證明兩造約定為
      何，被上訴人前開清償自應依前開法律規定之抵充順序為
      之，經抵充結果，被上訴人積欠之本金均已抵充完畢，其
      抵充情形詳見附表2。
七從而，被上訴人請求確認上訴人所持有如附表1 所示之本票，
  對被上訴人之本票票據債權不存在，即有理由，應予准許。原
  審為被上訴人勝訴之判決，雖理由不同，惟結果並無二致，仍
  應予維持，上訴意旨指摘原判決不當，求予廢棄改判，乃無理
  由，應予駁回其上訴。
八本件事證已臻明確，兩造其餘主張及攻擊防禦方法，經本院審
  酌後，核與判決之結果不生影響，爰不一一論述。
九訴訟費用：第二審訴訟費用3,975 元（裁判費）由上訴人負擔
  。
十據上論結，本件上訴為無理由，依民事訴訟第436條之1第3項
  、第449條第2項、第78條，判決如主文。
中　　華　　民　　國　　96　　年　　 5　　月　　22　　日
                  民事庭審判長法  官  楊智勝
                              法  官  魏式瑜
                              法  官  陳君鳳
附表1：
┌───┬─────┬───────┬──────┬────┐
│發票人│票　　  號│金額（新臺幣）│發   票   日│到期日  │
├───┼─────┼───────┼──────┼────┤
│甲○○│TH0000000 │250,000元     │87年12月30日│未記載  │
└───┴─────┴───────┴──────┴────┘
附表2：被上訴人尚未償還利息與本金之計算方式（元以下4捨5
入。利息部分，於被上訴人任意給付期間，月息以6,250 元計算
，經本院強制執行期間，則以年息20%計算之）。
一88年1月起至89年4月間：
  (一)因屬上訴人任意給付，月息以6,250元計算之。
  (二)則此期間利息共為100,000元（計算式：6,250×16＝100,00
    0）。
  (三)被上訴人於借款時，已由上訴人預先扣除3個月利息18,750
    元（計算式：6,250×3＝18,750），且被上訴人已繳納13個
    月利息81,250 元（計算式：6,250×13＝81,250），均僅抵
    充利息，尚有本金231,250元未清償。
二89年5月起至92年7月29日（共38月又29日）：
  (一)此段時間為上訴人聲請本院強制執行，而收取被上訴人薪津
    ，年息以20%計算，則月息為3,854 元（計算式：231,250 ×
    20%÷12＝3,854）。
  (二)則此期間利息共為150,177元【計算式：（3,854×38）＋（
    3,854×29/30）＝150,177】。
  (三)上訴人經強制執行程序共扣得150,120元（計算式：150,177
    －150,120＝57，抵充不足1 日部分，以1日計），均僅抵充
    利息，尚有本金231,250元未清償。
三92年7月30日起至94年10月11日（共26月又13日）：
  (一)此段時間為古金泉任意於94年10月11日給付324,720 元，故
    月息為6,250 元，至於上述二期間之利息，既已抵充完畢，
    故利息金額並不因古金泉任意給付而回復。
  (二)則此期間利息共為165,208元【（6,250×26）＋（6,250×1
    3 /30）＝165,208】。
  (三)古金泉給付之324,720 元，經先充利息再充原本後，尚餘本
    金71,738元未清償。
    1.324,720－165,208＝159,512。
    2.231,250－159,512＝71,738。
四94年10月12日至94年10月31日（共20日）：
  (一)此段時間為上訴人聲請本院強制執行，而收取被上訴人薪津
    ，年息以20%計算，故月息為1,196元（計算式：71,738×20
    % ÷12＝1,196）。
  (二)則此期間利息共為797元（計算式：1,196×20/30＝797）。
  (三)上訴人經強制執行扣得9,254 元，經先充利息再充原本後，
    尚有本金63,281元未清償。
    1.9,254－797＝8,457。
    2.71,738－8,457＝63,281。
五94年11月：
  (一)此段時間為上訴人聲請本院強制執行，而收取被上訴人薪津
    ，年息以20%計算，則月息為1,055元（計算式：63,281×20
    % ÷12＝1,055）。
  (二)上訴人經強制執行扣得9,254 元，經先充利息再充原本後，
    尚有本金55,082元未清償。
    1.9,254－1,055＝8,199。
    2.63,281－8,199＝55,082。
六94年12月：
  (一)此段時間為上訴人聲請本院強制執行，而收取被上訴人薪津
    ，年息以20%計算，則月息為918元（計算式：55,082×20 %
    ÷12＝918）。
  (二)上訴人經強制執行扣得9,254 元，經先充利息再充原本後，
    尚有本金46,746元未清償。
    1.9,254－918＝8,336。
    2.55,082－8,336＝46,746。
七95年1月：
  (一)此段時間為上訴人聲請本院強制執行，而收取被上訴人薪津
    ，年息以20%計算，則月息為779 元（計算式：46,746×20%
    ÷12＝779）。
  (二)上訴人經強制執行扣得9,254 元，經先充利息再充原本後，
    尚有本金38,271元未清償。
    1.9,254－779＝8,475。
    2.46,746－8,475＝38,271。
八95年2月：
  (一)此段時間為上訴人聲請本院強制執行，而收取被上訴人薪津
    ，年息以20%計算，則月息為638元（計算式：38,271×20%
    ÷12＝638）。
  (二)上訴人經強制執行扣得9,254 元，經先充利息再充原本後，
    尚有本金29,655元清償。
    1.9,254－638＝8,616。
    2.38,271－8,616＝29,655。
九95年3月：
  (一)此段時間為上訴人聲請本院強制執行，而收取被上訴人薪津
    ，年息以20%計算，則月息為494元（計算式：29,655×20%
    ÷12＝494）。
  (二)上訴人經強制執行扣得9,254 元，經先充利息再充原本後，
    尚有本金20,895元未清償。
    1.9,254－494＝8,760。
    2.29,655－8,760＝20,895。
十95年4月：
  (一)此段時間為上訴人聲請本院強制執行，而收取被上訴人薪津
    ，年息以20%計算，則月息為348元（計算式：20,895×20%
    ÷12＝348）。
  (二)上訴人經強制執行扣得9,254 元，經先充利息再充原本後，
    尚有本金11,989元未清償。
    1.9,254－348＝8,906。
    2.20,895－8,906＝11,989。
十一95年5月：
  (一)此段時間為上訴人聲請本院強制執行，而收取被上訴人薪津
    ，年息以20%計算，則月息為200元（計算式：11,989×20 %
    ÷12＝200）。
  (二)上訴人經強制執行扣得9,254 元，經先充利息再充原本後，
    尚有本金2,935元未清償。
    1.9,254－200＝9,054。
    2.11,989－9,054＝2,935。
十二95年6月：
  (一)此段時間為上訴人聲請本院強制執行，而收取被上訴人薪津
    ，年息以20%計算，則月息為49元（計算式：2,935×20 %÷
    12＝49）。
  (二)上訴人經強制執行扣得12,936元，經先充利息再充原本後，
    本金均已清償完畢。
    1.12,936－49＝12,887。
    2.2,935－12,887＝-9,952。
以上正本係照原本作成。
本件不得上訴。
中　　華　　民　　國　　97　　年　　5 　　月　　26　　日
                              書記官　莊永利
